【裁判字號】    98,訴,206
【裁判日期】    981005
【裁判案由】    塗銷抵押權登記
【裁判全文】
臺灣士林地方法院民事判決               98年度訴字第206號
原      告  乙○○
訴訟代理人  呂秋  律師
被      告  甲○○
            丙○○
上列當事人間塗銷抵押權登記事件，本院於民國98年9 月21日言
詞辯論終結，判決如下：
    主  文
被告間就如附表所示土地於臺北市中山地政事務所民國九十七年
重汐登字第一九五二○號收件，於民國九十七年十一月十日登記
之最高限額新臺幣壹佰貳拾萬元抵押權設定行為應予撤銷。
被告丙○○應將上開抵押權設定登記塗銷。
原告其餘之訴駁回。
訴訟費用新臺幣壹萬貳仟捌佰捌拾元由被告負擔。被告應賠償原
告所預繳之訴訟費用新臺幣壹萬貳仟捌佰捌拾元。
    事  實  及  理  由
壹、程序方面
一、被告經合法通知，未於最後言詞辯論期日到場，核無民事訴
    訟法第386 條各款所列情形，爰依原告之聲請，由其一造辯
    論而為判決。
二、按訴狀送達後，原告不得將原訴變更或追加他訴；但請求之
    基礎事實同一或不甚礙被告之防禦及訴訟之終結者者，不在
    此限，民事訴訟法第255 條第1 項但書第2 款、第7 款分別
    定有明文。本件原告於民國98年1 月22日以被告通謀虛偽將
    如附表所示土地設定最高限額新臺幣（下同）120 萬元之抵
    押權（下稱「系爭抵押權」）予被告丙○○為由，訴請被告
    甲○○塗銷系爭抵押權。又於同年3 月10日以民事追加被告
    狀追加被告丙○○並變更聲明，請求被告塗銷系爭抵押權。
    再於同年7 月27日以民事準備狀，追加民法第244 條第1 項
    、第4 項前段為訴訟標的及變更聲明，先位請求被告應將系
    爭抵押權登記予以塗銷。備位聲明：(一)被告間系爭抵押權設
    定行為應予撤銷。(二)被告應將系爭抵押權登記予以塗銷。被
    告雖不同意原告所為訴之追加及變更，然究其追加及變更之
    訴，與原訴之原因事實，均係關於被告是否通謀虛偽設定系
    爭抵押權，及被告設定系爭抵押權是否有害及原告之債權，
    是核追加及變更前後之原因事實乃具有共同性，其先後所為
    請求之主張，在社會生活上可認為相關聯。又原告於為訴之
    追加及變更前所提出之不動產登記謄本（本院卷第11頁至第
    12 頁） 、宣示判決筆錄（本案卷第13頁至第15頁）、全國
    財產稅總歸戶財產查詢清單（本院卷第19頁）等證據資料，
    於其為訴之追加及變更後，本院於審理時仍得加以利用，是
    其前後兩訴請求之基礎事實應屬同一，且不甚妨礙被告之防
    禦及訴訟之終結。準此，揆諸上揭規定，原告所為訴之追加
    及變更，於法相合，應予准許。
貳、實體方面
一、原告起訴主張：伊於97年間訴請被告甲○○返還消費借貸款
    事件，經臺灣臺北地方法院以97年度北簡字第39064 號判決
    （下稱「前案判決」）命被告甲○○應給付伊50萬元及遲延
    利息，並已確定。惟被告甲○○於同年11月10日，與被告丙
    ○○通謀虛偽設定系爭抵押權予被告丙○○。依民法第87條
    第1 項、第767 條及242 條之規定，伊得代位被告甲○○請
    求被告丙○○塗銷系爭抵押權登記。又縱被告間就系爭抵押
    權之設定非通謀虛偽意思表示，然此為無償行為，且有害於
    伊之債權，伊自得依民法第244 條第1 項、第4 項前段之規
    定，訴請撤銷被告間就系爭抵押權之設定行為及請求塗銷系
    爭抵押權登記等語。並先位聲明：被告應將系爭抵押權登記
    予以塗銷。備位聲明：(一)被告間系爭抵押權設定行為應予撤
    銷。
    (二)被告應將系爭抵押權登記予以塗銷。
二、被告則以：伊等為姊妹關係，被告甲○○於71、72年間，陸
    續向被告丙○○之夫楊進財借款共計130 萬至150 萬元。嗣
    楊進財於76年間死亡，上開債權為被告丙○○所繼承，被告
    甲○○乃設定系爭抵押權，並簽發本票5 紙予被告丙○○，
    以為上開借款之擔保。故被告間就系爭抵押權之設定行為非
    通謀虛偽意思表示等語，資為抗辯。並聲明：原告之訴駁回
    。
三、法官協同兩造整理不爭執事項如下（見本院98年8 月14日準
    備程序筆錄）：
  (一)原告於97年間請被告甲○○返還消費借貸款事件，經前案判
    決被告甲○○應給付原告50萬元及遲延利息，並已確定。
  (二)被告甲○○於97年11月10日設定系爭抵押權予被告丙○○。
四、得心證之理由
    原告主張被告通謀虛偽設定系爭抵押權，且上開設定行為侵
    害伊債權等情，為被告所否認，並以前開情詞置辯，是本件
    之爭點厥為：(一)系爭抵押權是否為被告通謀虛偽設定？(二)被
    告設定系爭抵押權之行為是否為無償行為，且有害於原告之
    債權？茲分述如下：
  (一)原告未證明系爭抵押權為被告通謀而虛偽設定。
    按民事訴訟如係由原告主張權利者，應先由原告負舉證之責
    ，若原告先不能舉證，以證實自己主張之事實為真實，則被
    告就其抗辯事實即令不能舉證，或其所舉證據尚有疵累，亦
    應駁回原告之請求（最高法院17年上字第917 號判例要旨參
    照）。又第三人主張表意人與相對人通謀而為虛偽意思表示
    者，該第三人應負舉證之責 (最高法院48年臺上字第29號判
    例要旨參照)。經查：
    1.原告主張被告通謀虛偽設定系爭抵押權，然為被告所否認
      ，是原告自應就此一有利於己之事實，負舉證之責。惟原
      告迄未舉證證明被告互相故為虛偽之表示而設定系爭抵押
      權，故其主張，當非可採。況證人即被告丙○○之女楊文
      蕙於本院98年5 月22日準備程序到場證稱：伊父楊進財於
      70多年間曾陸續借予被告甲○○120 萬元至150 萬元，楊
      進財於76年間死亡後，此部分債權由伊母即被告丙○○繼
      承，3 年前因伊弟弟健康狀況欠佳，伊與丙○○即請求被
      告甲○○還款，並以系爭土地設定作為擔保等語明確（本
      院卷第82頁背面），可見被告應係出於真意而設定系爭抵
      押權。
    2.原告雖主張：被告提出之本票發票日分別為71年6 月30日
      、72年2 月15日、18日、11月15日、73年3 月20日，與被
      告辯稱被告甲○○係於3 年前簽發上開本票予被告丙○○
      等節不合云云，然原告既未就被告間通謀虛偽設定系爭抵
      押權部分，舉證以實其說，則雖被告所辯與上開本票發票
      日期不合，揆諸首開說明，亦不得以此認定被告設定系爭
      抵押權為通謀虛偽意思表示。
  (二)被告設定系爭抵押權之行為屬無償行為，且有害於原告之債
    權。
    按債務人以其所有之不動產設定抵押權，同時向他人借貸款
    項，其設定抵押權之行為，固屬有償行為，若先有債權之存
    在而於事後為之設定抵押權者，如無對價關係，即屬無償行
    為。倘有害及債權，則債權人自得依民法第244 條第1 項之
    規定以撤銷之（最高法院51臺上字第3528判例要旨參照）。
    又民法第244 條第1 項及第2 項所謂「有害及債權」或「害
    於債權人之權利」，係指債務人陷於無資力之狀態而言（最
    高法院95年度臺上字第1741號判決要旨參照）。經查：
    1.被告甲○○係於70多年間向楊進財借款等節，業據證人楊
      文蕙於前開期日證述明確，且被告甲○○係於97年11月10
      日始設定系爭抵押權予被告丙○○等情，業如上述（見上
      三之(二)），足證上開借款與系爭抵押權之設定期日已時隔
      久遠，衡情兩者間應無對價關係存在，是依上開判例所示
      ，被告甲○○設定系爭抵押權予被告丙○○應屬無償行為
      甚明。
    2.原告於97年間訴請甲○○返還消費借貸款，由臺灣臺北地
      方法院於同年12月12日為前案判決，並已確定，且依前案
      判決所示，被告甲○○係於94年12月29日向原告借款50萬
      元（本院卷第13至14頁），顯見被告於97年11月10日設定
      系爭抵押權時，原告對被告甲○○之債權業已成立。且稽
      諸被告甲○○之全國財產稅總歸戶財產查詢清單（本院卷
      第19頁）以觀，除如附表所示土地外，被告甲○○並無其
      他財產，上開設定行為已使其陷於無資力之狀態甚明。是
      被告設定系爭抵押權，致原告之債權無法獲得滿足，顯見
      被告之設定行為已害及原告之債權。基此，原告依民法第
      244 條第1 項之規定，訴請撤銷被告設定系爭抵押之行為
      ，洵屬有據。
    3.按債權人依民法第244 條第第1 項或第2 項之規定聲請法
      院撤銷時，得並聲請命受益人或轉得人回復原狀，同條第
      4 項前段亦有明文。被告上開詐害行為既經撤銷，則依上
      揭規定，原告併請求被告丙○○將系爭抵押權設定登記塗
      銷，亦屬可採。至其請求被告甲○○塗銷系爭抵押權登記
      部分，則因被告甲○○並非系爭抵押權之權利人，自無從
      予以塗銷，是其此部分請求，於法不合，而不足取。
五、綜上所述，原告雖未證明被告間設定系爭抵押權為通謀虛偽
    意思表示，然被告甲○○無償設定系爭抵押權予被告丙○○
    ，致原告債權無法獲得滿足，其設定系爭抵押權之行為核屬
    有害及原告債權之詐害行為。從而，原告先位依民法第87條
    、第767 條及242 條之規定，訴請被告丙○○將系爭抵押權
    登記予以塗銷，為無理由，應予駁回。其備位依民法第244
    條第1 項、第4 項前段之規定，於訴請撤銷被告間系爭抵押
    權之設定行為，及被告丙○○應將系爭抵押權登記予以塗銷
    之範圍內，則有理由，應予准許；另備位請求被告甲○○塗
    銷系爭抵押權登記部分，為無理由，亦應駁回。
六、本件訴訟費用額確定為1 萬2,880 元（即原告預繳之第一審
    裁判費），並應由被告負擔。故被告應賠償原告所預繳之訴
    訟費用1萬2,880元。
七、本件判決基礎已臻明確，兩造其餘之攻擊防禦方法及訴訟資
    料經本院斟酌後，核與判決不生影響，無一一論述之必要，
    併予敘明。
據上論結，原告之訴為一部有理由、一部無理由，依民事訴訟法
第79條、第87條第1項，判決如主文。
中    華    民    國    98    年    10    月    5     日
                  民事第三庭  審判長法  官  張國勳
                                    法  官  施月燿
                                    法  官  林尚諭
以上正本證明與原本無異。
如對本判決上訴，應於判決送達後20日內向本院提出上訴狀。
中    華    民    國    98    年    10    月    7     日
                                    書記官  游子毅
附表：
 ┌────────────────────────────────────────┐
 │土地標示                                                     98年度訴字第206號  │
 ├─────────────────────┬──┬────┬─────┬────┤
 │ 土          地          坐          落   │地目│面    積│ 權利範圍 │所有權人│
 ├──┬───┬───┬───┬──┬───┤    ├────┤          │        │
 │編號│縣  市│鄉  鎮○  段  │小段│地  號│    │平方公尺│          │        │
 │    │      │市  區│      │    │      │    │        │          │        │
 ├──┼───┼───┼───┼──┼───┼──┼────┼─────┼────┤
 │  1 │臺北縣│汐止市│北  港│烘內│79-11 │ 建 │165     │1/3       │甲 ○ ○│
 └──┴───┴───┴───┴──┴───┴──┴────┴─────┴────┘


司法院資訊處製作；財團法人民間司法改革基金會備份。
